【裁判字號】    92,台上,622
【裁判日期】    920213
【裁判案由】    背信
【裁判全文】
最高法院刑事判決                                九十二年度台上字第六二二號
    上  訴  人  乙 ○ ○
                丙○○○
    右  一  人
    選任辯護人  林 雯 澤律師
    上  訴  人  甲 ○ ○
    右  一  人
    選任辯護人  孫 銘 豫律師
    上  訴  人  丁 ○ ○
右上訴人等因背信案件，不服台灣高等法院中華民國九十一年二月十九日第二審更審
判決（九十年度上更(二)字第一０六七號，起訴案號：台灣桃園地方法院檢察署八十四
年度偵字第一０四九、一四七四、一四七五號），提起上訴，本院判決如左：
    主  文
原判決撤銷，發回台灣高等法院。
    理  由
本件原判決認定上訴人乙○○、丙○○○、甲○○、丁○○等四人原為桃園縣觀音農
會之總幹事、信用部主任、放款經辦人及調查員，乙○○受該農會之託，應秉持理事
會決議執行農會事務，向理事會負責。丙○○○、甲○○、丁○○負責該會會員放款
事宜，依法令及該農會之規定，於放款時應詳為審核之義務。渠等均明知依該農會信
用部管理辦法第十一條規定，對每一會員及其同戶家屬放款總額不得超過農會信用部
前一年度決算淨值百分之二十五，而該農會民國七十九年度至八十一年度之決算淨值
分別為新台幣（下同）二千三百三十四萬五千四百八十三元、二千八百五十七萬零二
百七十四元、三千三百九十三萬七千四百二十六元，並經該農會代表大會決議八十年
度至八十二年度對同一會員及其同戶家屬放款總額分別不得超過一千五百萬元、二千
八百萬元、三千萬元，竟共同意圖為第三人不法之利益，明知以陳良現（經檢察官移
併台灣彰化地方法院審理中）、陳良發、陳良欲、胡冠林、「闕姓」成年男子等為首
之「羅斯國際開發有限公司」擬以集中借款分散貸款之方式規避規定貸款，竟與陳良
現等人共同基於概括犯意，由胡冠林以每人五萬元之代價找來如原判決附表（下稱附
表）一所示之徐阿木等五十六個人頭戶，再由闕姓成年男子將上開人頭戶之戶籍遷入
觀音鄉址，乙○○、丙○○○、丁○○等人並自八十年七月十九日起至八十二年七月
二十九日止，陸續對附表一編號一至五十六所示之人貸放如該附表所示之金額，甲○
○於同一時間參與附表一編號一至五十三之貸放手續，得手後隨即將貸款撥至陳良現
等人帳戶。其中附表一編號七至五十六之貸款戶自借款日起即未付息或自八十二年六
月起或自八十二年七月二十日起即未再償還本息，附表一編號六之貸款戶於八十二年
八月二十七日到期亦拒還本息，經觀音鄉農會移送強制執行，因所擔保之不動產為道
路保留地。經三次拍賣未能拍定，而以九百六十萬元承受，扣除應繳土地增值稅、訴
訟費用、違約金、利息，共損失約八百三十萬元，致生損害於觀音鄉農會及農會會員
。而附表一編號一至五之貸款計七千五百萬元，因所提供抵押物即觀音鄉○○村段第
三四四地號等十九筆土地之第二順位抵押權人祈蘇月梅以七千八百萬元代償本息，未
生損害，而背信未遂。因而撤銷第一審之科刑判決，改判論處乙○○、丙○○○、甲
○○、丁○○共同連續為他人處理事務，意圖為第三人不法之利益，而為違背其任務
之行為，致生損害本人之財產各罪刑，固非無見。
惟查（一）刑法第三百四十二條之背信罪，除有致生損害於本人財產或其他利益之事
實外，並以行為人具有圖利自己或第三人或損害本人利益之意思為構成要件，此項犯
意既屬於構成犯罪事實之一部，自應依證據認定，不能僅以客觀上發生損害本人利益
之事實，遽推定其有前項犯意。本件原判決認定乙○○、丙○○○、甲○○、丁○○
明知以陳良現、陳良發、陳良欲、胡冠林、「闕姓」成年男子等為首之「羅斯國際開
發有限公司」擬以集中借款分散貸款之方式規避上揭規定貸款，竟與陳良現等人共同
基於概括犯意，由胡冠林以每人五萬元之代價找來徐阿木等五十六個人頭戶，上訴人
等四人明知上情，竟自八十年七月十九日起至八十二年七月二十九日止，陸續予以貸
放，上開貸款人並自借款日起即未付息或自八十二年六月起或自八十二年七月二十日
起即未再償還本息，附表一編號六之貸款戶於八十二年八月二十七日到期亦拒還本息
，致生損害於觀音鄉農會等情。查丁○○為放款調查員，其餘之人或為總幹事、信用
部主任、放款經辦人，並不負徵信調查之職責，原判決就丁○○如何故為不實之徵信
而有超貸，致貸款有未能回收之情。其餘之上訴人如何明知上情，仍與之為犯意之聯
絡，或為分擔行為，而有共犯之情形，未於理由中說明憑以認定之證據，徒以上訴人
等放款後，有部分款項未能回收，遽以背信罪刑論罪，自有理由不備之違誤。（二）
附表一編號六貸與李炳煌之一千五百萬元所擔保之土地，經拍賣後無人應買，而由觀
音鄉農會以九百六十萬元承受，扣除土地增值稅、訟訴費用、違約金等，共損失八百
三十萬元，認上訴人等人有背信之犯行等語。但此項未能回收之貸款，是否緣於上訴
人等於貸放時未切實調查貸款所賴以確保債權之財產價值與債務人之償債能力。抑或
如桃園縣政府八十七年六月十二日八七府農輔字第一一四五二四號函係因都市計劃變
更所致（見原審更(二)卷第二九０頁），或因景氣之變遷或其他不可抗力之因素所致，
即有詳加釐清之必要。原判決就此重要癥點，未詳加說明，遽行判決，自有未洽。（
三）原判決認定：上訴人等於八十年八月二十七日貸放李炳煌之一千五百萬元，未能
全數回收，認有背信之犯行，但於理由貳、五又敘明上開借款所徵擔保品之台北市○
○區○○段一小段第四三二地號，使用區分為公共設施道路保留地；並說明八十一年
一月十三日貸放胡冠林之二千五百萬元，所擔保之台北市○○區○○段二小段第六五
八地號，使用區分為公園用地；八十一年四月一日貸放程宗富、趙榮洲、潘鐘堯等三
戶計六千萬元，所提供擔保品之台北市北投區第一七三｜三地號，使用區分為公共設
施保留地。依觀音鄉農會辦理會員貸款處理要點規定，以建物含基地為擔保貸款，無
須檢附使用分區說明。上開台北市○○區○○段第四三二地號土地之土地登記簿謄本
標示為「建」；台北市○○區○○段第二小段第六五八地號土地迄八十一年一月十三
日抵押貸款核貸後之八十二年一月十五日始變更登記為公園保留地，而該土地登記簿
及地籍圖謄本所記載之地目均為「田」；台北市○○區○○段第一七三之三地號土地
，則於八十一年四月一日貸款後之八十一年五月十一日始被公告變更為道路用地，其
土地登記簿謄本所載之地目為「田」。上訴人等憑以核貸，並未違反規定云云。自有
理由矛盾之違法。（四）按以不動產擔保貸款所賴以確保債權者，為抵押物之十足價
值與借款人之償債資力，不僅僅以保證人有無重複保證為審核之標準，依觀音鄉農會
辦理會員貸款處理要點就有關擔保放款部分，並未明文限定一人不得為數借款人之保
證人，或互為借款人之保證人，即依前開貸款處理要點壹第三款但書亦明定：「但擔
保放款借款人償還能力良好，在債權確保無虞之情形下，得酌情免徵保證人」（見一
０四九號偵查卷二第四十一頁，原審更(二)卷第九０頁），證人即本件檢舉人之現任農
會總幹事馮堯歡結證：其擔任總幹事時也有一人為數人之保證人，或互為保人之情形
（見原審更(二)卷第二四五頁）。則本件除貸與李炳煌之款項外，其餘之貸款並無不能
回收之情形，類此情形，能否以上訴人等於放款時，有一人為數人之保證人，或借款
人有互保之情形遽論以背信罪刑，即非無研求之餘地。（五）審理事實之法院，對於
案內與認定事實、適用法律有關之一切證據，除認為不必要或不能調查者外，均應詳
為調查，然後基於調查所得之心證，以為判斷事實之基礎，如有應行調查之證據未予
調查，即率予判決者，自屬刑事訴訟法第三百七十九條第十款所稱之當然違背法令。
甲○○一再辯稱：其係八十年七月十五日才接任該職務，八十年七月十九日之附表編
號一至五之貸款，非其經手，八十一年八月二十四日貸與羅福元、范循信、林苞谷時
，其因故請假，並未經辦等語（見原審更(一)卷第三三頁、第一五三頁，更(二)卷第三三
０頁），而依卷附之人事資料卡影本亦載明甲○○係於八十年七月十五日才接任授信
貸款（見第一審卷第三冊第十九頁，原審更(一)卷第三七頁，上訴卷第一八七頁），而
羅福元、范循信、林苞谷之貸款資料亦無該上訴人之核章（見一０四九偵查卷一第一
七四、一七六、一七八頁），原審對於上開有利之辯解及證據，既未調查採納，復未
說明不予調查採納之理由，遽行判決，尚嫌速斷。（六）原判決事實欄載明附表編號
六之貸款未能十足清償，此部分應成立背信既遂。而編號一至五號之貸款，因第二順
位抵押權人祈蘇月梅代為清償，而未受損失，此部分為背信未遂等語。其餘部分之貸
款，是否已獲清償，攸關法律之適用，原判決未加以說明，並有理由不備之違法。上
訴人等上訴意旨指摘原判決不當，尚非全無理由，應認仍有撤銷發回更審之原因。至
原判決理由伍不另為無罪之諭知部分，因公訴人認與前揭論罪科刑部分，有裁判上一
罪之關係，爰一併發回。又本件雖屬刑事訴訟法第三百七十六條第五款所列之案件，
惟於刑事訴訟法修正前，原得上訴於第三審法院，本件且已於八十四年六月十日繫屬
法院，依同法施行法第五條第一項規定，仍應依修正前之法定程序終結之，附此敘明
。
據上論結，應依刑事訴訟法第三百九十七條、第四百零一條，判決如主文。
中      華      民      國    九十二    年      二      月     十三     日
                              最高法院刑事第八庭
                                  審判長法官  莊  登  照
                                        法官  洪  明  輝
                                        法官  黃  一  鑫
                                        法官  魏  新  和
                                        法官  林  秀  夫
      右正本證明與原本無異
                                              書  記  官
中      華      民      國    九十二    年      二      月     十九     日


司法院資訊處製作；財團法人民間司法改革基金會備份。
